臺灣高等法院刑事判決
                                   108年度上訴字第4101號
上  訴  人  
即  被  告  蔡乾魁  
指定辯護人  本院公設辯護人戴遐齡
上列上訴人即被告因違反毒品危害防制條例案件，不服臺灣士林
地方法院108年度審訴字第428號，中華民國108年10月25日第一
審判決（起訴案號：臺灣士林地方檢察署108年度毒偵字第1223
號），提起上訴，本院判決如下：
    主      文
上訴駁回。               
    事實及理由
一、經本院審理結果，認第一審以上訴人即被告蔡乾魁犯毒品危
    害防制條例第10條第1項之施用第一級毒品罪，累犯，判處
    有期徒刑7月，認事用法及量刑均無不當，應予維持，並引
    用第一審判決書記載之事實、證據及理由（如附件一）。
二、被告上訴意旨略以：其施用毒品所生危害實以自戕身心健康
    為主，對於他人生命身體財產等法益並無實害，其目前任職
    於市政府環保清潔隊，擔任清潔員，領有中低收入證明、殘
    障手冊，且父親已過世，需扶養母親，負擔家庭經濟，為免
    入監服刑造成母親生活無人照料，將來其出監後找工作亦有
    困難，請予從輕量刑，量處得易科罰金之刑云云。
三、惟刑事審判旨在實現刑罰權之分配的正義，故法院對有罪被
    告之科刑，應符合罪刑相當之原則，使輕重得宜，罰當其罪
    ，以契合社會之法律感情，此所以刑法第57條明定科刑時應
    審酌一切情狀，尤應注意該條所列10款事項以為科刑輕重之
    標準，俾使法院就個案之量刑，能斟酌至當。而量刑輕重係
    屬事實審法院得依職權自由裁量之事項，苟已斟酌刑法第57
    條各款所列情狀而未逾越法定刑度，不得遽指為違法（最高
    法院72年台上字第6696號判例參照）。查原判決關於科刑之
    部分，已依刑法第57條各款所列情狀加以審酌，並衡酌被告
    上訴理由所指「其施用毒品所生危害，實以自戕身心健康為
    主，對於他人生命、身體、財產等法益，尚無明顯而重大之
    實害，兼衡被告目前從事環保清潔隊、領有中低收入戶證明
    、殘障證明、尚須扶養母親之家庭生活經濟狀況」等情，而
    於法定刑度之內，予以量定，客觀上並無明顯濫權或失之過
    重之情形，亦未違反比例原則，核無違法或不當之處。況被
    告經原審依刑法第62條前段規定減輕其刑後，再依司法院釋
    字第775號解釋意旨，按被告所犯情節予以審酌後，認有加
    重其刑之必要，依刑法第47條第1項規定加重其刑，量處有
    期徒刑7月，幾近法定最低刑度，而無再予輕判之餘地。從
    而，被告提起本件上訴，僅係就原審之量刑反覆爭執，並未
    再有其他舉證為憑，為無理由，應予駁回。
四、據上論斷，應依刑事訴訟法第373條、第368條，判決如主文
    。
本案經檢察官張嘉婷提起公訴，檢察官曾文鐘到庭執行職務。
中    華    民    國   109    年    1     月    22    日
                  刑事第十五庭  審判長法  官  劉興浪
                                      法  官  陳信旗
                                      法  官  林怡秀
以上正本證明與原本無異。
如不服本判決，應於收受送達後20日內向本院提出上訴書狀，其
未敘述上訴之理由者並得於提起上訴後20日內向本院補提理由書
（均須按他造當事人之人數附繕本）「切勿逕送上級法院」。
                                      書記官  陳采薇
中    華    民    國    109   年    1     月    22    日
附錄：本案論罪科刑法條全文
毒品危害防制條例第10條
施用第一級毒品者，處6月以上5年以下有期徒刑。
施用第二級毒品者，處3年以下有期徒刑。

附件一：
臺灣士林地方法院刑事判決          108年度審訴字第428號
公  訴  人  臺灣士林地方檢察署檢察官
被      告  蔡乾魁  
選任辯護人  紀卉芸律師（法扶律師）
上列被告因違反毒品危害防制條例案件，經檢察官提起公訴（10
8 年度毒偵字第1223號），被告於本院準備程序中就被訴事實為
有罪之陳述，經告知被告簡式審判程序之旨，並聽取檢察官、被
告之意見後，本院合議庭裁定由受命法官獨任進行簡式審判程序
，並判決如下：
    主  文
蔡乾魁施用第一級毒品，累犯，處有期徒刑柒月。
    事實及理由
一、程序部分按除被告所犯為死刑、無期徒刑、最輕本刑為3 年
    以上有期徒刑之罪或高等法院管轄第一審案件者外，於第一
    次審判期日前之準備程序進行中，被告先就被訴事實為有罪
    之陳述時，審判長得告知被告簡式審判程序之旨，並聽取當
    事人、代理人、辯護人及輔佐人之意見後，裁定進行簡式審
    判程序，刑事訴訟法第273 條之1 第1 項定有明文。經核本
    案被告蔡乾魁所犯係死刑、無期徒刑、最輕本刑為3 年以上
    有期徒刑以外之罪，其於準備程序中就被訴事實為有罪之陳
    述，經告知簡式審判程序之旨，並聽取公訴人、被告之意見
    後，本院合議庭爰依首揭規定，裁定由受命法官獨任進行簡
    式審判程序。是本案之證據調查，依同法第273 條之2 規定
    ，不受同法第159 條第1 項、第161 條之2 、第161 條之3 
    、第163條之1 ，及第164 條至170 條所規定證據能力認定
    及調查方式之限制，合先敘明。
二、本案犯罪事實及證據，除均引用檢察官起訴書之記載（如附
    件）外，另更正及補充如下：
  ㈠前科部分更正為：被告前因施用毒品案件，經法院裁定送觀
    察、勒戒後，認無繼續施用毒品之傾向，於87年7 月14日執
    行完畢釋放出所，並經本院以87年度易字第857 號判決免刑
    確定；又於91年間，因施用毒品案件，經臺灣臺北地方法院
    檢察署檢察官提起公訴並聲請強制戒治，罪刑部分經臺灣臺
    北地方法院以92年度訴字第1858號判決判處有期徒刑9 月，
    經上訴後，由臺灣高等法院以93年度上訴字第256 號判決駁
    回上訴而確定，強制戒治部分則於93年1 月9 日因法律修正
    而釋放出所；復於前開強制戒治釋放後5 年內之93年間，因
    施用毒品案件，經本院以93年度士簡字第1305號判決判處有
    期徒刑6 月確定。嗣又於106 年間，因施用毒品案件，經本
    院以106 年度審訴字第185 號判決判處有期徒刑6 月確定；
    再於同年間因施用毒品案件，經本院以106 年度審訴字第44
    0 號判決判處有期徒刑6 月確定，上開2 案經本院以107 年
    度聲字第19號裁定合併定應執行刑為有期徒刑11月確定，於
    107 年9 月1 日縮刑期滿執行完畢（於本案構成累犯）。
  ㈡證據部分更正：起訴書「證據並所犯法條欄」所載「台灣檢
    驗科技股份有限公司濫用藥物實驗室- 台北濫用藥物檢驗報
    告」更正為「台灣檢驗科技股份有限公司108 年5 月2 日濫
    用藥物檢驗報告」；「新北市政府警察局受採集尿液檢體人
    姓名及檢體編號對照表各1 份」更正為「新北市政府警察局
    受採集尿液檢體人姓名及檢體編號對照表各1 份（檢體編號
    ：Q0000000號）」。
  ㈢證據部分補充：臺灣新北地方檢察署108 年度毒偵字第3493
    號被告卷宗內之警詢筆錄及訊問筆錄、被告於本院108 年9
    月23日準備程序及審理中所為之自白。
三、按毒品危害防制條例於92年7 月9 日修正公布，自93年1 月
    9 日施行，其中第20條、第23條將施用毒品之刑事處遇程序
    區分為「初犯」、「5 年內再犯」、「5 年後再犯」。依其
    立法理由之說明：「初犯」，經觀察、勒戒或強制戒治，應
    為不起訴處分或不付審理之裁定；經觀察、勒戒或強制戒治
    執行完畢釋放後，「5 年內再犯」者，因其再犯率甚高，原
    實施之觀察、勒戒及強制戒治既已無法收其實效，爰依法追
    訴或裁定交付審理。至於經觀察、勒戒或強制戒治執行完畢
    釋放，「5 年後再犯」者，前所實施之觀察、勒戒或強制戒
    治已足以遮斷其施用毒品之毒癮，為期自新及協助其斷除毒
    癮，仍用「初犯」規定，先經觀察、勒戒或強制戒治之程序
    。從而，依修正後之規定，祇於「初犯」及「5 年後再犯」
    2 種情形，有其追訴條件之限制，即須於初犯經觀察、勒戒
    或強制戒治釋放後，5 年內均無施用毒品之行為，始能認其
    前所實施之觀察、勒戒或強制戒治已足遮斷毒癮，而得於5
    年後再犯時，再予適用初犯之規定，重行觀察、勒戒等程序
    。倘5 年內已經再犯，經依法再為保安處分或追訴處罰，縱
    其第3 次（或第3 次以上）施用毒品之時間，在初犯之保安
    處分執行完畢釋放5 年以後，即與「5 年後再犯」之情形有
    別，且因已於「5 年內再犯」，顯見其再犯率甚高，原實施
    觀察、勒戒或強制戒治，已無法收其實效，自無再經觀察、
    勒戒及強制戒治之必要，應由檢察官逕行起訴，始符新法修
    正之本旨（最高法院97年第5 次刑事庭會議決議、97年度台
    非字第540 號判決參照）。經查：本案被告前因施用毒品案
    件，曾經觀察、勒戒及強制戒治之執行，更曾為法院判處罪
    刑確定，有臺灣高等法院被告前案紀錄表1 份在卷可佐，被
    告於觀察、勒戒及強制戒治執行完畢後，既已於5 年內再犯
    施用毒品之罪，則本次施用毒品犯行距前揭觀察、勒戒及強
    制戒治執行完畢釋放之時雖逾5 年，仍非屬毒品危害防制條
    例第20條第3 項所定「5 年後再犯」之情形，揆諸上開說明
    ，仍應予追訴處罰。
四、論罪部分
  ㈠海洛因屬毒品危害防制條例第2 條第2 項第1 款所規定之第
    一級毒品。是核被告所為，係犯毒品危害防制條例第10條第
    1 項之施用第一級毒品罪。被告持有毒品進而施用，其持有
    毒品之低度行為，為施用之高度行為所吸收，不另論罪。
  ㈡按刑法第47條第1 項規定：「受徒刑之執行完畢，或一部之
    執行而赦免後，5 年以內故意再犯有期徒刑以上之罪者，為
    累犯，加重本刑至二分之一。」有關累犯加重本刑部分，不
    生違反憲法一行為不二罰原則之問題。惟其不分情節，基於
    累犯者有其特別惡性及對刑罰反應力薄弱等立法理由，一律
    加重最低本刑，於不符合刑法第59條所定要件之情形下，致
    生行為人所受之刑罰超過其所應負擔罪責之個案，其人身自
    由因此遭受過苛之侵害部分，對人民受憲法第8 條保障之人
    身自由所為限制，不符憲法罪刑相當原則，牴觸憲法第23條
    比例原則。於此範圍內，有關機關應自本解釋公布之日起2
    年內，依本解釋意旨修正之。於修正前，為避免發生上述罪
    刑不相當之情形，法院就該個案應依本解釋意旨，裁量是否
    加重最低本刑（司法院釋字第775 號解釋意旨參照）。查：
    被告前因施用毒品案件，經本院以106 年度審訴字第185 號
    判決判處有期徒刑6 月確定；又因施用毒品案件，經本院以
    106 年度審訴字第440 號判決判處有期徒刑6 月確定，上開
    2 案經本院以107 年度聲字第19號裁定合併定應執行刑為有
    期徒刑11月確定，於107 年9 月1 日縮刑期滿執行完畢乙情
    ，有臺灣高等法院被告前案紀錄表在卷可稽，被告於受上開
    有期徒刑執行完畢後5 年內，故意再犯本案有期徒刑以上之
    罪，已符刑法第47條第1 項之累犯要件，本院審酌被告本案
    所為與其前開所載構成累犯之前案均為施用毒品案件，犯罪
    類型相同，且其於執行同質性犯罪之刑罰完畢後5 年內，仍
    無從經由前案刑責予以矯正非行行為及強化法治觀念，屢再
    犯同罪質之案件，足認其與現行刑法所認之累犯者因有特別
    惡性及對刑罰反應力薄弱等情，而須加重本刑之立法理由相
    符，審酌各情，及揆諸前揭解釋文意旨，爰就被告本案本次
    犯行，依刑法第47條第1 項之規定加重其刑。
  ㈢按刑法第62條所謂發覺，係指有偵查犯罪職權之公務員已知
    悉「犯罪事實」與「犯罪之人」而言。而所謂知悉，不以確
    知犯罪之人為必要，但必其犯罪事實確實存在，且為該管公
    務員所確知，始屬相當。如犯罪事實雖已發生而為該管公務
    員所不知，僅係推測其已發生，而恰與事實巧合，則與已發
    覺之情形有別（最高法院75年台上第1634號判例法律見解參
    照）。次按自首以告知犯罪為已足，其所告知之內容不以與
    事實完全相符為必要（最高法院91年度台上字第5203號判決
    要旨參照）。查被告在本件施用毒品犯行尚未為有偵查犯罪
    職權之公務員發覺前，於警方通知其到場採驗尿液時，斯時
    員警尚不知被告是否施用毒品（驗尿報告尚未完成），被告
    即主動向員警供承本件施用毒品之犯行等情，有新北市政府
    警察局刑事警察大隊調查筆錄1 份附卷可憑（見108 年度毒
    偵字第3493號卷第7 頁），應認符合自首之要件，被告嗣並
    接受裁判，爰依刑法第62條前段規定減輕其刑，並依法先加
    後減之。至被告於警詢時所稱其施用毒品之時間，固與本院
    前開所認定之時間略有不同，然揆諸前開說明，仍不影響前
    開自首之認定，併予敘明。
五、爰以行為人責任為基礎，並審酌被告曾因施用毒品犯行經戒
    毒處遇及法院判處罪刑確定，此有臺灣高等法院被告前案紀
    錄表在卷可憑，詎仍未能戒除毒癮，漠視法令禁制而犯本罪
    ，惟其施用毒品所生危害，實以自戕身心健康為主，對於他
    人生命、身體、財產等法益，尚無明顯而重大之實害，兼衡
    被告自陳其為國中畢業之智識程度、目前從事環保清潔隊、
    月薪約新台幣2 萬6 千元、領有中低收入戶證明、殘障證明
    、離婚、尚須扶養母親之家庭生活經濟狀況（見本院108 年
    度審訴字第428 號卷108 年9 月23日審判筆錄第5 頁），暨
    其犯後坦認犯行之態度等一切情狀，量處如主文所示之刑，
    以資懲儆。
六、沒收部分被告為本案施用毒品犯行所用之注射針筒，並未扣
    案，無法證明現仍存在，又上開物品單獨存在不具刑法上之
    非難性，且對被告犯罪行為之不法、罪責並無影響，而欠缺
    刑法上之重要性，故不予宣告沒收、追徵，末此敘明。
據上論斷，應依刑事訴訟法第273 條之1 第1 項、第299 條第1
項前段、第310 條之2 、第454 條第2 項，毒品危害防制條例第
10條第1 項，刑法第11條、第47條第1 項、第62條前段，判決如
主文。
本案經檢察官張嘉婷提起公訴，由檢察官許梨雯到庭執行職務。
中    華    民    國   108    年    10    月    25    日
                  刑事第九庭法  官  李郁屏
以上正本證明與原本無異。
如不服本判決應於收受送達後10日內，向本院提出上訴書狀，並
應敘述具體理由。其未敘述上訴理由者，應於上訴期間屆滿後20
日內向本院補提理由書（均須按他造當事人之人數附繕本）「切
勿逕送上級法院」。
書記官  王亦芩
中    華    民    國   108    年    10    月    25    日
附件：
臺灣士林地方檢察署檢察官起訴書     108年度毒偵字第1223號
被      告  蔡乾魁  
上列被告因違反毒品危害防制條例案件，已經偵查終結，認應該
提起公訴，茲將犯罪事實及證據並所犯法條分敘如下：
    犯罪事實
一、蔡乾魁前於民國106年間因施用毒品案件，經臺灣士林地方
    法院以106年度審訴字第185號判決判處有期徒刑6月，如易
    科罰金，以新臺幣（下同）1,000元折算1日確定；又於106
    年間因施用毒品案件，經臺灣士林地方法院以106年度審訴
    字第440號判決判處有期徒刑6月，如易科罰金，以1,000元
    折算1日確定；上開2案件經臺灣士林地方法院以107年度聲
    字第19號裁定應執行有期徒刑11月，如易科罰金，以1,000
    元折算1日確定，甫於107年9月1日縮短刑期執畢出監。詎其
    仍不知悔改，基於施用第一級毒品之犯意，於108年4月17日
    為警採尿前回溯26小時內某時，在臺北市大同區某公園廁所
    內，將海洛因加水稀釋後，以針筒注射方式，施用第一級毒
    品1次。嗣於108年4月17日員警經蔡乾魁同意採尿送驗，尿
    液鑑驗結果呈可待因、嗎啡陽性反應，始悉上情。
二、案經新北市政府警察局刑事警察大隊報告臺灣新北地方檢察
    署呈請臺灣高等檢察署檢察長移轉本署偵辦。
    證據並所犯法條
一、上揭犯罪事實，業據被告蔡乾魁坦承不諱，並有勘察採證同
    意書、台灣檢驗科技股份有限公司濫用藥物實驗室-台北濫
    用藥物檢驗報告（檢體編號：Q0000000號）、新北市政府警
    察局受採集尿液檢體人姓名及檢體編號對照表各1份附卷可
    稽，足徵被告之自白應與事實相符，其犯嫌應堪認定。
二、核被告蔡乾魁所為，係違反毒品危害防制條例第10條第1項
    施用第一級毒品罪嫌。被告施用前持有毒品之低度行為，應
    為施用之高度行為所吸收，不另論罪。又被告前有如犯罪事
    實欄所載犯罪科刑及執行紀錄，有本署刑案資料查註紀錄表
    1份在卷可稽，其受有期徒刑之執行完畢後，5年內故意再犯
    本案有期徒刑以上之罪，為累犯，請依刑法第47條第1項之
    規定審酌是否加重其刑。
三、依刑事訴訟法第251條第1項提起公訴。
    此  致
臺灣士林地方法院
中    華    民    國    108   年    7     月    4     日
                            檢 察 官  張 嘉 婷
本件正本證明與原本無異
中    華    民    國    108   年    7     月    10    日
                            書 記 官  黃 婉 玲